【裁判字號】    97,重訴,11
【裁判日期】    970831
【裁判案由】    損害賠償
【裁判全文】
臺灣雲林地方法院民事判決              97年度重訴字第11號
原      告  丙○○
特別代理人  甲○○
被      告  乙○○
上列當事人間請求損害賠償事件，本院於民國97年8 月11日言詞
辯論終結，判決如下：
    主  文
被告應給付原告新台幣肆佰伍拾貳萬肆仟肆佰零柒元，及自民國
九十六年六月十三日起至清償日止，按週年利率百分之五計算之
利息。
原告其餘之訴駁回。
訴訟費用由被告負擔二分之一，餘由原告負擔。
    事實及理由
一、按訴狀送達後，原告不得將原訴變更或追加他訴。但有請求
    之基礎事實同一、擴張或減縮應受判決事項之聲明、不甚礙
    被告之防禦或訴訟之終結者，不在此限，民事訴訟法第 255
    條第1 項第2 、3 、7 款定有明文。原告起訴本於侵權行為
    損害賠償請求權請求被告給付醫療費用新台幣（下同）55,0
    00元、工作收入損失1,162,000元、看護費用5,290,000元、
    精神慰撫金2,000,000 元，共計8,507,000 元，及自起訴狀
    繕本送達之翌日起至清償日止，按週年利率5%計算之利息，
    嗣於民國97年2 月19日具狀請求被告給付醫療費用9,762 元
    、看護費用202,798 元、學費71,880元，復於本院97年2 月
    25日審理時，請求被告給付醫療費用64,762元、看護費用5,
    290,000 元，並撤回給付學費之請求，次於97年3 月3 日具
    狀請求被告給付醫療費用62,399元，又於97年3 月12日具狀
    撤回工作收入損失1,162,000 元、看護費用118,500 元之請
    求，末於本院97年8 月11日請求被告給付已支出看護費用11
    8,5 00元、工作損失1,162,000 元，原告上開訴之追加、減
    縮既屬擴張、減縮聲明，且請求之基礎事實同一，並無礙於
    被告之防禦及訴訟之終結，參諸首開規定，應予准許，合先
    敘明。
二、原告主張：被告於民國95年12月11日晚間9 時40分許，騎乘
    車牌號碼C2J-230 號重型機車，沿雲林縣西螺鎮○○里 ○○○
    ○路由南往北方向行駛，行經西螺大橋P29 處前時，竟疏未
    注意車前狀況，為求超車而不慎從後追撞在同向車道由原告
    所騎乘之腳踏車，致原告人車倒地，並受有頭部外傷、顱內
    出血、呼吸衰竭、骨髓炎、泌尿道感染、左側偏癱無力、語
    音模糊難辨、二便失禁需用尿布等難治之傷害。原告因被告
    上開侵權行為致受有醫療費用62,399元、工作收入損失1,16
    2,000 元、看護費用5,290,000 元、精神慰撫金 2,000,000
    元之損害，爰依侵權行為損害賠償請求權提起本訴等語。並
    聲明：被告應給付原告8,514,399 元，及自起訴狀繕本送達
    之翌日起至清償日止，按週年利率5%計算之利息。
三、被告則以：事發當時，原告騎乘腳踏車左右搖晃，狀似蛇行
    ，被告初尾隨在後，時隔一段時間始行超車，然超車之時因
    遇對向來車，被告為閃避來車，而偏向右方騎乘，豈知原告
    竟大幅地蛇行至左方，致被告騎乘機車擦撞原告騎乘腳踏車
    之左後方，被告已盡注意義務，要無過失可言。縱認被告有
    過失，惟原告顱內出血係其自身高血壓所致中風性腦出血，
    而非被告所致，被告自無庸負此損害賠償責任。再被告並非
    不願賠償，而係原告請求之金額過鉅，無力負擔，請求酌減
    賠償金額等語，資為置辯。並聲明：原告之訴駁回。
四、兩造不爭執之事實：
  (一)被告於95年12月11日晚間9 時40分許，騎乘車牌號碼C2J-23
    0 號重型機車，沿雲林縣西螺鎮○○里○○○ ○路由南往北方
    向行駛，行經西螺大橋P29 處前時，本應注意車輛行駛時之
    車前狀況，隨時採取必要之安全措施，以避免危險之發生，
    而依當時天候晴朗、夜間有照明、視距良好、無障礙物等情
    形，並無不能注意之情事，竟疏未注意車前狀況，為求超車
    而不慎從後追撞在同向車道由原告所騎乘之腳踏車，致原告
    人車倒地，並受有頭部外傷之傷害。
  (二)原告自系爭車禍發生之日起，截至97年2 月2 日止，共計支
    出醫療費用2,460元、膳食費6,257元、證明書費1,045元。
  (三)原告每月看護費用以20,722元、工作損失以每月16,500元為
    計算標準。
  (四)台北市聯合醫院97年3 月4 日北市醫興字第09731072200 號
    函、97年3 月17日北市醫興字第09731079900 號函、台北縣
    立醫院97年3 月17日北縣醫歷字第0970001876號函、國立台
    灣大學醫學院附設醫院97年7 月23日校附醫秘字第09700017
    32號函。
  (五)稅務電子閘門財產所得調件明細表、兩造呈報職業、教育、
    收入等身分、地位。
  (六)原告業已領取強制汽車責任保險金1,158,269元。
  (七)本院96年度交易字第69號全部刑事卷。
五、本件兩造所爭執之處，應在於：
  (一)系爭車禍之發生，被告是否有過失？
  (二)原告之顱內出血、呼吸衰竭、骨髓炎、泌尿道感染是否與被
    告之撞擊行有相當因果關係？
  (三)原告所請求之醫療費用、不能工作損失、看護費、精神慰撫
    金各項之數額為何？
  (四)原告就系爭車禍損害之發生、擴大有無過失？
六、茲論述如下：
  (一)原告主張被告於上揭時、地因過失撞擊原告，致原告人車倒
    地之事實，業據其提出診斷證明書為證，復有道路交通事故
    現場圖、道路交通事故調查報告表(一)、(二)、現場及車損照片
    13張附於上開刑事卷宗可稽（見警卷第7 頁至第16頁），被
    告雖以上開情詞置辯其無過失等語，惟按「汽車行駛時，駕
    駛人應注意車前狀況，並隨時採取必要之安全措施。」「汽
    車超車及讓車時，應依下列規定：．．三、欲超越同一車道
    之前車時，須先按鳴喇叭二單響或變換燈光一次，但不得連
    續密集按鳴喇叭或變換燈光迫使前車允讓。．．五、前行車
    減速靠邊或以手勢或亮右方向燈表示允讓後，後行車始得超
    越。超越時應顯示左方向燈並於前車左側保持半公尺以上之
    間隔超過，行至安全距離後，再顯示右方向燈駛入原行路線
    。．．」道路交通安全規則第94條第3 項、第101 條第1 項
    第3 、5 款定有明文。被告於上開刑事案件及本院審理時均
    一再陳稱事發當時，被告尾隨原告在後，時隔一段時間始行
    超車，然超車之時因遇對向來車，被告為閃避來車，而偏向
    右方騎乘，致擦撞原告騎乘腳踏車之左後方，兩造均人車倒
    地等語，足見被告於超車之時並未按鳴喇叭二單響或變換燈
    光一次提醒原告超車之情事，即逕行超車，且於超車之際，
    為閃避對向來車，復疏未注意車前狀況，及與原告是否仍保
    持安全距離，亦未顯示右方向燈，即遽然駛入原行路線，而
    擦撞原告騎乘腳踏車之左後方，被告駕車顯有違上開規定，
    且本院96年度交易字第69號過失傷害案件亦作同一認定，並
    判處被告因過失傷害人致重傷，處有期徒刑6 月，如易科罰
    金，以1,000 元折算1 日，減為有期徒刑3 月，如易科罰金
    ，以1,000 元折算1 日確定，有上開刑事判決乙份在卷可參
    ，是被告上開所辯不足採信，堪信原告主張上情為真。
  (二)復按當事人主張有利於己之事實者，就其事實有舉證之責任
    ，民事訴訟法第277 條前段定有明文。又按原告對於自己主
    張之事實已盡證明之責後，被告對其主張，如抗辯其不實並
    提出反對之主張者，則被告對其反對之主張，亦應負證明之
    責，此為舉證責任分擔之原則，最高法院18年度上字第2855
    號判例可資參照。原告又主張其所罹之顱內出血、呼吸衰竭
    、骨髓炎、泌尿道感染係系爭車禍所肇致等語，業據其提出
    診斷證明書為證，惟為被告所否認，並以前開情詞置辯，則
    揆之上開判例意旨可知，原告自應就上開有利於己之事實先
    負舉證責任。經查，原告主張其所罹之顱內出血、呼吸衰竭
    、骨髓炎、泌尿道感染係系爭車禍所肇致等語，業據其提出
    診斷證明書為證，惟為被告所否認，並以前開情詞置辯，本
    院為明瞭原告所罹之顱內出血、呼吸衰竭、骨髓炎、泌尿道
    感染究否係系爭車禍所肇致，乃依職權檢附原告歷次就診之
    台北市立聯合醫院、台北縣立醫院、財團法人彰化基督教醫
    院、慈愛綜合醫院病歷，及原告Ｘ光片囑託國立台灣大學醫
    學院附設醫院鑑定，該院鑑定完畢，並於97年7 月23日函覆
    稱：「．．二、(一)依據來函所附之卷證資料影本所示，丙○
    ○先生（以下簡稱潘先生）因車禍被送至慈愛醫院就醫，到
    院時昏迷指數E3M5V2，左臉及右頂葉有挫傷，電腦斷層掃瞄
    顯示右側基底核出血4.2 ×4cm ，左側額葉出血 1 ×0.5cm
    ，雖基底核出血的原因大多是因高血壓引起，惟潘先生受傷
    機制明確（撞擊前潘先生還在騎車），且左側額葉也有出血
    。綜此，潘先生顱內出血應為外傷所造成。至於呼吸衰竭、
    骨髓炎、泌尿道感染則為手術後之併發症。(二)潘先生於加護
    病房期間應無需看護，在轉至普遍病房後應有看護照顧之必
    要。(三)根據潘先生最後一次於中興醫院住院之病歷資料顯示
    ，左側全癱、右下肢也全癱，應無任何工作能力，日常生活
    也應需看護照顧。由於潘先生距離受傷時間已超過1 年，故
    應難有復原之機會。」等語，有國立台灣大學醫學院附設醫
    院97年7 月23日校附醫秘字第0970001732號函附卷可參，復
    為兩造所不爭執，足認原告主張其所罹顱內出血、呼吸衰竭
    、骨髓炎、泌尿道感染與系爭車禍有相當因果關係乙節，業
    已提出相當之證明，被告迄今仍未舉反證證明其抗辯之首開
    情節為真，則揆之上開說明可知，自堪信原告所主張之此部
    分之事實為真實。
  (三)又按因故意或過失，不法侵害他人之權利者，負損害賠償責
    任，民法第184 條第1 項前段定有明文。再不法侵害他人之
    身體或健康者，對於被害人因此喪失或減少勞動能力或增加
    生活上之需要時，應負損害賠償責任、不法侵害他人之身體
    、健康、名譽或自由者，被害人雖非財產上之損害，亦得請
    求賠償相當之金額，同法第193 條第1 項、第195 條第1 項
    分別定有明文。查被告因上開過失行為致發生本件車禍，而
    造成原告受有頭部外傷、顱內出血、呼吸衰竭、骨髓炎、泌
    尿道感染、左側偏癱無力、語音模糊難辨、二便失禁需用尿
    布等傷害，業如前述，乃構成侵權行為，揆之上開法律規定
    可知，被告自應負損害賠償責任。茲就原告請求之金額分別
    審核如下：
  1.醫療費用部分：
    原告主張其因本件車禍受有上開傷害，致支出醫療費用共計
    62,399元等語，業據其提出醫療收據17紙為證，並有旺旺友
    聯產物保險股份有限公司97年3 月14日 (97) 旺總車賠字第
    0303號函檢附醫療收據27紙可資佐證，被告雖不否認該收據
    形式之真正，惟辯稱其僅負原告因系爭車禍所罹頭部外傷傷
    勢支出之醫療費等語，然原告所罹顱內出血、呼吸衰竭、骨
    髓炎、泌尿道感染與系爭車禍有相當因果關係乙節，已如上
    述，被告此部分所辯，自不足採，經本院核計上開收據，發
    現其中之膳食費25,657元（見卷一第39、40、159 、160 上
    、161 上、184 頁）、證明書費3,510 元（見卷一第41、42
    、43後、45、46、146 、147 、150 、159 、160 、161 上
    、164 、174 上、183 、184 頁）、家屬休息室清潔費2,48
    0 元（見卷一第146 、147 頁），非醫療上之支付，自均應
    剔除，及原告於97年3 月3 日具狀提出醫療收據6 紙，與上
    開函文檢附醫療費用收據3 紙均係重複請求（見卷一第83─
    86、177 、178 下、179 頁），均不列入計算，其餘醫療費
    用，經核均屬必要支出，被告空言否認，自不足取，是原告
    因被告上開過失行為致受有共計40,319元（計算式：115 ＋
    4,052 ＋2,548 ＋580 ＋150 ＋250 ＋300 ＋50＋115 ＋43
    0 ＋150 ＋238 ＋230 ＋300 ＋154 ＋50＋50＋24,704＋3,
    400 ＋620 ＋2,101 ＋500 ＋6,000 ＋2,722 ＋1,076 ＋3,
    061 ＋380 ＋50＋340 ＋600 ＋90＋166 ＋140 ＋230 ＋50
    ＋40＋50＋250 ＋300 ＋100 ＋14,984＋250 －25,657－3,
    510 －2,480 ＝40,319元）之醫療費用損失。
  2.看護費用部分：
    原告主張其因本件車禍受傷，無法自理生活，起居有賴他人
    照顧，遂僱請本國籍看護自96年1 月8 日起看護，而支出看
    護費用共計118,500 元，致受有本國籍看護費用之損害118,
    500 元，又原告之病情需終身看護，被告自應負擔自96 年4
    月起共計20.82 年之外國籍看護費用，以每月20,722元計算
    ，原告另受有外國籍看護費用之損害共計5,290,000 元等情
    ，被告固不否認苟原告提出本國籍看護費用收據，即自承原
    告確有於上開時間支出該收據所載本國看護費用乙情，惟陳
    稱看護期間應以原告為治療系爭車禍所罹頭部外傷傷勢為限
    等語，惟原告所罹顱內出血、呼吸衰竭、骨髓炎、泌尿道感
    染與系爭車禍有相當因果關係，而需由看護終身照顧之情，
    業如前述，則原告請求其終身之看護費用自屬有據，被告空
    言否認，不足憑採。茲就原告請求看護費用審酌如下：
  (1)本國籍看護費用部分：
    原告主張其因本件車禍受傷，無法自理生活，起居有賴他人
    照顧，並自96年1 月8 日起僱用本國籍看護，共計支出118,
    500 元等情，惟未提出看護費用收據為證，本院遂依職權向
    旺旺友聯產物保險股份有限公司函調原告請領強制汽車責任
    保險金相關資料，該公司以97年3 月14日 (97) 旺總車賠字
    第0303號函檢附看護費用收據2 紙（見卷一第151 、165 頁
    ），共計58,300元（計算式：15,400＋42,900＝58,300），
    復為被告所不否認，自堪認原告此部分之主張為真實，是原
    告請求被告應給付看護費用在58,300元之範圍內為屬有據，
    應予准許，逾此部分之請求，並非有據，應予駁回。
  (2)外國籍看護費用部分：
    原告主張自96年4 月起共計20.82 年需僱請外國籍看護，看
    護費用以每月20,722元計算乙情，業據其提出94年台灣地區
    男性簡易生命表、繳款單為證，而原告之生活確有終身僱請
    專人協助及看護之必要，已如上述，自應以客觀標準核算其
    終身之看護費。查原告（按原告於42年9 月24日出生）於受
    傷之時即95年12月11日年滿53歲，依94年台灣地區男性簡易
    生命表，原告平均餘命為25.89 歲，預期原告之壽命約為78
    .89 歲，原告僅請求平均餘命20.82 年，自屬有據。再外籍
    看護工每月固定之費用為20,722元（含按最低工資15,840
    元之薪資每月繳交之就業安定基金2,000 元健保費 770
    元假日加班4 天2,112 元），應可作為每月看護費支出之
    依據，復為被告所不爭執，則原告請求每月看護費20,722元
    ，自屬有據，則上開期間之看護費合計為3,622,057 元（計
    算式：﹝20,722×2 ＋〈 (20,722÷30) ×12天“按自96年
    4 月1 日起至96年6 月12日止之已到期看護費”〉 (元以下
    四捨五入，下同)＋ 〈[248664 ×14.00000000） ＋248664
    ×0.5 ×（14.00000000 －00.00000000）]＝3,572,324 “
    按自96年6 月13日起至116 年12月2 日止之將來看護費” (
    已滿15天以上，以1 個月計算，未滿15天，則不計算，下同
    ) 〉＝3,622,060） （按原告提起本件訴訟繫屬之日期為96
    年6 月12日，故自該日之前，原告所請求之外國籍看護費用
    部分無預扣利息之問題，而自該日以後，因原告請求被告應
    一次給付其外國籍看護費用部分，故應扣除中間利息。），
    是原告請求被告應給付外國籍看護費用在3,622,060 元之範
    圍內為屬有據，應予准許，逾此部分之請求，並非有據，應
    予駁回。
  3.喪失勞動能力部分：
  (1)原告主張其因系爭車禍致完全喪失勞動能力，業據其提出診
    斷書等為證，被告雖否認原告主張之上開情節，惟原告左側
    全癱、右下肢亦全癱，已無任何工作能力乙節，已如上述，
    足認原告主張其業已完全喪失勞動能力之情，應屬可採，被
    告空言否認，要無足採。
  (2)再查，原告為42年9 月24日出生，此有其年籍資料在卷可憑
    ，車禍發生時年為53歲，仍能從事嘉峰機械場之勞動工作，
    足徵其於車禍發生前健康狀況尚佳，復參酌勞動基準法第53
    條、第54條自請退休及強制退休之年齡，分別為55歲、工作
    25年以上及60歲等規定，認為原告之勞動年齡應可達60歲，
    亦即自原告受傷翌日（即95年12月12日）起算至60歲（即10
    2年9 月24 日）止，計6 年9 個月又12天，則原告因本件車
    禍受傷喪失其原有勞動能力自以6 年9 個月又12天，及上開
    兩造不爭執點第(三)項即每月工資16,500元計算依據較為可採
    ，故原告喪失勞動能力損失共計1,199,222 元。（計算式：
   ﹝16,500 ×6 個月＋[ （16,500×12×5.00000000）＋16,5
    00×12×0.25×（6.00000000－0.00000000）＝ 1,100,222
    ﹞＝1,199,222） （按原告提起本件訴訟繫屬之日期為96年
    6 月12日，故自該日之前，原告所請求之減少勞動能力損失
    部分無預扣利息之問題，而自該日以後，因原告請求被告應
    一次給付其減少勞動能力部分，故應扣除中間利息。）。是
    原告僅請求被告賠償其喪失勞動能力共計1,162,000 元，於
    法自屬有據，應予准許。
  4.精神慰撫金部分：
    本院斟酌原告為國小畢業，事發任職在嘉峰機械場，每月收
    入約4 萬餘元，名下有2 筆不動產，並於94、95年度分別受
    有共計19,800元、193,800 元之薪資所得（見卷附稅務電子
    閘門財產所得調件明細表），因本件車禍受有頭部外傷、顱
    內出血、呼吸衰竭、骨髓炎、泌尿道感染、左側偏癱無力、
    語音模糊難辨、二便失禁需用尿布等難治之傷害，更因而終
    身喪失勞動能力，原告身體、精神痛苦煎熬非比尋常。被告
    為高職畢業，從事幼教工作，每天收入約1, 600元，其於94
    、95年並未申報所得（見上開財產所得調件明細表），經濟
    狀況普通，然被告於事發當時行經上開地點時，理應注意超
    車之時應按鳴喇叭二單響或變換燈光一次提醒原告超車之情
    事，且應注意車前狀況，及與原告是否仍保持安全距離，並
    顯示右方向燈，始得駛入原行路線，而依當時情形，又無不
    能注意之情事，竟疏於注意，貿然超車，並遽然駛入原行路
    線，不慎撞及原告，致原告因此受有上開傷害，而受有上開
    傷害，一息雖存，然已無法享受生命之光彩，惟被告於事發
    後均自承其就系爭車禍發生有過失，僅因原告請求金額過鉅
    ，而無法達成和解等一切情狀，認原告所得請求之精神慰撫
    金以800,000 元為適當。
  (四)被告雖再辯稱原告就系爭車禍損害之發生、擴大亦有過失等
    語，然有關本件車禍乃肇因於被告於超車之時並未按鳴喇叭
    二單響或變換燈光一次提醒原告超車之情事，即逕行超車，
    且於超車之際，為閃避對向來車，復疏未注意車前狀況，及
    與原告是否仍保持安全距離，亦未顯示右方向燈，即遽然駛
    入原行路線，而擦撞原告騎乘腳踏車之左後方，已如上述，
    足見原告就系爭車禍損害之發生、擴大並無過失，是被告所
    辯，尚屬無據，要不足採信。
  (五)末按保險人依本法規定所為之保險給付，視為被保險人損害
    賠償金額之一部分；被保險人受賠償請求時，得扣除之；本
    法所稱被保險人，指經保險人承保之要保人及經該要保人同
    意使用或管理被保險汽車之人；本法所稱加害人，指因使用
    或管理汽車造成汽車交通事故之人；強制汽車責任保險法第
    32條、第9 條第2 項、第10條第1 項分別定有明文。本件被
    告為前開交通事故之肇事者，及依法投保強制汽車責任保險
    之人，且原告已受領強制汽車責任保險金1,158,269 元之事
    實，已如前述，並為兩造所不爭執，依前開規定，原告所受
    領之保險金1,158,269 元自應視為被告損害賠償金額之一部
    ，是被告應賠償原告之金額為4,524,407 元（計算式：40,3
    19＋58,300＋3,622,057 ＋1,162,000 ＋800,000 －1,158,
    269 ＝4,524,407） 。
七、從而，原告依據侵權行為之法律關係，請求被告應賠償原告
    4,524,407 元，及自起訴狀繕本送達之翌日即96年6 月13日
    起至清償日止，按週年利率5%計算之利息，核無不合，應予
    准許，逾此部分之請求，為無理由，應予駁回。
八、訴訟費用負擔之依據：民事訴訟法第79條。
中    華    民    國    97    年    8     月    31    日
                  民事第二庭    法  官  陳秋如
以上正本係照原本作成
如對本判決上訴，須於判決送達後20日內向本院提出上訴狀（需
附繕本）
中    華    民    國    97    年    8     月    31    日
                                書記官  楊麗雪


司法院資訊處製作；財團法人民間司法改革基金會備份。
